臺北高等行政法院判決
　　　　　　　　　　　　　　　　　　 94年度簡字第448號
原　　　告　甲○○
訴訟代理人　易定芳律師
被　　　告　財政部臺北市國稅局
代　表　人　張盛和（局長）
上列當事人間因綜合所得稅事件，原告不服財政部中華民國94年
3月25日台財訴字第09400026550號訴願決定，提起行政訴訟。本
院判決如下：
　　主  文
原告之訴駁回。
訴訟費用由原告負擔。
　　事  實
一、事實概要：原告91年度綜合所得稅結算申報，列報全年綜合
    所得總額新台幣（下同）303,732元，經被告初查以其列報
    之國軍北投醫院薪資所得3,155,820元，雖於申報書內註明
    「所得人為軍人身分，薪資所得免稅」字樣，惟該項所得非
    屬軍人薪餉範疇，乃併課其當年度綜合所得稅，核定綜合所
    得總額為3,466,807元、淨額為2,970,908元，並以其漏未將
    該項薪資所得合併計算為綜合所得總額，不無短漏稅捐之嫌
    ，依所得稅法第110條第1項規定，按所漏稅額417,930元處
    以0.2倍之罰鍰計83,500元（計至百元止）。原告對罰鍰部
    分不服，申經復查結果，未獲准變更，提起訴願，亦遭決定
    駁回，遂向本院提起行政訴訟。
二、兩造聲明：
　(一)原告聲明：
    1.訴願決定、復查決定及原處分均撤銷。
    2.訴訟費用由被告負擔。
　(二)被告聲明：
    1.駁回原告之訴。
    2.訴訟費用由原告負擔。
三、兩造主張：
　(一)原告起訴意旨略謂：
    1.按「左列各種所得，免納所得稅：1.現役軍人之薪餉。」
      、「個人之綜合所得總額，以其全年左列各類所得合併計
      算之：．．．第3類：薪資所得：凡公、教、軍、警、公
      私事業職工薪資及提供勞務者之所得︰1.薪資所得之計算
      ，以在職務上或工作上取得之各種薪資收入為所得額。2.
      前項薪資包括︰薪金、俸給、工資、津貼、歲費、獎金、
      紅利及各種補助費。．．．。」、「納稅義務人應於每年
      5月1日起至5月底止，填具結算申報書，向該管稽徵機關
      ，申報其上一年度內構成綜合所得總額．．．之項目及數
      額，以及有關減免、扣除之事實，並應依其全年應納稅額
      減除．．．及可扣抵稅額，計算其應納之結算稅額，於申
      報前自行繳納。．．．」、「納稅義務人已依本法規定辦
      理結算申報，但對依本法規定應申報課稅之所得額有漏報
      或短報情事者，處以所漏稅額2倍以下之罰鍰。」，分別
      為所得稅法第4條第1項第1款、第14條第1項第3類、第71
      條第1項前段及第110條第1項所明定。
    2.本件原告為現役軍人，所得俱為國軍北投醫院之薪資，乃
      不爭之事實，故其於91年度綜合所得稅結算申報書上所得
      金額欄下特別註明「薪資所得及所得人為軍人身分，薪資
      所得免稅」等字樣，並無短漏薪資之違章，至為明確。又
      被告無非以國軍北投醫院發給其醫事人員之津貼非所得稅
      法所稱之現役軍人薪餉，及原告91年度以前源自國軍北投
      醫院之薪資所得均已規定申報完納並繳納應補徵稅額，作
      為處分依據。惟依所得稅法第4條第1項第1款、第14條第1
      項第3類規定，現役軍人之薪資包括俸給、工資、津貼、
      歲費、獎金、紅利、各種補助費及其他給與（如車馬費）
      免納所得稅，而原告支領之國軍北投醫院院內醫事人員津
      貼（獎金），依國防部軍醫局於88年12月2日頒布之國防
      部軍醫局醫勤獎金發給要點「1.為獎助國軍醫療體系醫勤
      人員，留任優秀人才，服務官兵袍澤，特定『國防部軍醫
      局醫勤獎金發給要點』以確保官兵醫療保健品質，強化部
      隊戰力。2.國軍各醫療所附設民眾診療服務處作業收支淨
      餘數扣除應提例賸餘數後，其中61%作為臨床軍醫獎金，
      20% 作為一般官兵及民診作業人員獎助金，17%作為統籌
      運用金，2%作為教學獎助金。3.獎金之發給類別如下：
      臨床軍醫獎助金。一般官兵及民診作業人員獎助金。
      民診管理獎助金。4.獎金分配及上繳原則：由每月盈餘（
      含兼職人員獎金）扣除民診管理獎助金後再依前第2條所
      分配比例分配及上繳。5.臨床軍醫獎助金之發給分為基本
      獎助金及服務獎助金兩種。均發給國軍各醫療院所醫、牙
      科系畢業之臨床軍醫。基本獎助金按臨床軍醫獎助金分配
      數額之40%提撥，服務獎助金按臨床軍醫獎助金分配60%提
      撥。．．．」規定，確屬獎金性質，乃薪餉之一部，被告
      未將之列入免稅範圍，認事用法顯有違誤。
    3.次查原告為提起本件行政訴訟，遂依稅捐稽徵法第39條第
      2項「前項暫緩執行之案件，除有左列情形之一者外，稽
      徵機關應移送法院強制執行：1.納稅義務人對復查決定之
      應納稅額繳納半數，並依法提起訴願者。．．．。」規定
      繳納應補稅款，被告尚不得據以認定原告不爭執本件罰鍰
      處分之合法性。另原告既係基於所得稅法第4條第1項第1
      款規定而為免稅申報，縱有短漏報情事，揆前所述，亦非
      其故意或過失所致，況本件本稅部分尚於法定救濟程序中
      ，被告率為罰鍰處分，於法不合。綜上所陳，原處分顯有
      違誤，應予撤銷。
　(二)被告答辯意旨略謂：
    1.按「左列各種所得，免納所得稅：1.現役軍人之薪餉。」
      、「個人之綜合所得總額，以其全年左列各類所得合併計
      算之：．．．第3類：薪資所得：凡公、教、軍、警、公
      私事業職工薪資及提供勞務者之所得︰1.薪資所得之計算
      ，以在職務上或工作上取得之各種薪資收入為所得額。2.
      前項薪資包括︰薪金、俸給、工資、津貼、歲費、獎金、
      紅利及各種補助費。．．．。」、「納稅義務人應於每年
      5月1日起至5月底止，填具結算申報書，向該管稽徵機關
      ，申報其上一年度內構成綜合所得總額．．．之項目及數
      額，以及有關減免、扣除之事實，並應依其全年應納稅額
      減除．．．及可扣抵稅額，計算其應納之結算稅額，於申
      報前自行繳納。．．．」、「納稅義務人已依本法規定辦
      理結算申報，但對依本法規定應申報課稅之所得額有漏報
      或短報情事者，處以所漏稅額2倍以下之罰鍰。」，分別
      為所得稅法第4條第1項第1款、第14條第1項第3類，第71
      條第1項前段及第110條第1項所明定。次按「所得稅法第4
      條第1項第1款規定：現役軍人之薪餉免納免納所得稅，其
      中所稱『現役軍人之薪餉』係指現役軍人依照政府核定待
      遇標準發給之薪餉而言。本案軍方醫院附設之民眾診療所
      對外營業之業務收入，發給院內醫事人員之津貼，其性質
      核非上開稅法所稱現役軍人之薪餉，自不適用免納所得稅
      之規定。該項津貼依法應由扣繳義務人於給付時，按薪資
      所得扣繳率扣繳應納稅款，並填具扣繳憑單，依限申報該
      管稽徵機關。」，復為財政部52年台財稅發第06333號令
      釋（以下簡稱財政部52年令）所明示。又「人民違反法律
      上之義務而應受行政罰之行為，法律無特別規定時，雖不
      以出於故意為必要，仍須以過失為其責任條件。但應受行
      政罰之行為，僅須違反禁止規定或作為義務，而不以發生
      損害或危險為其要件者，推定為有過失，於行為人不能舉
      證證明自己無過失時，即應受處罰。」，司法院大法官會
      議釋字第275號著有解釋可資參照。
    2.本件原告91年度綜合所得稅結算申報，列報國軍北投醫院
      薪資所得3,155,820元，並於申報書內註明「所得人為軍
      人身份，薪資所得免稅」字樣，經被告以該項所得非屬軍
      人薪餉範疇，除併課原告當年度綜合所得稅外，並以原告
      漏未將該項薪資所得合併計算為綜合所得總額，短漏稅捐
      ，依所得稅法第110條第1項規定，按所漏稅額417,930元
      處以罰鍰83,500元（計算式：417,930×0.2=83,500，計
      算至百元止）。茲原告除執前詞續為爭執，並訴稱其基於
      所得稅法第4條第1項第1款之保護規定而為免稅之申報，
      縱生短漏報情事亦非屬原告故意或過失將之短漏報，況本
      件本稅尚於法定救濟程序中，被告率為本件罰鍰處分尤屬
      不當等語，資為爭議。
    3.查個人綜合所得稅結算申報相關表格均有統一格式，以求
      程序經濟便利，且稅捐稽徵機關就申報疑義相關事項亦均
      提供協助及說明，故所得稅稽徵程序能否順利達成，實有
      賴於納稅義務人盡其誠實申報義務。經查系爭所得乃薪資
      所得性質，並非軍人薪餉，自無所得稅法第4條第1項第1
      款之適用，且原告以前年度源自該醫院之薪資所得均已依
      規定申報完納稅捐在案，其申報90、91年度綜合所得稅就
      同一性質之應課稅所得卻僅於申報書註明「所得人為軍人
      身分，薪資所得免稅」，未依法據實併計綜合所得總額內
      計算應納稅額致短漏報所得及稅額，顯有逃漏稅捐之故意
      ，原告主張此為軍人薪餉免稅，且其已充分揭露並無短漏
      報情事，應免予處罰云云，揆諸前開說明，並無理由，故
      原告所訴其係基於前開法律保護規定而為免稅之申報，縱
      生短漏報情事，亦非屬原告故意或過失將之短漏報等情，
      顯係卸責之詞，核無足採，本件罰鍰處分，於法並無違誤
      。至原告主張本件本稅尚於法定救濟程序中，被告率為本
      件罰鍰處分尤屬不當一節，經查其違章情節明確，依前揭
      法條規定自應受罰，且本稅部分業已於93年10月24日確定
      ，原告亦已於93年10月1日完納稅捐，其所訴自屬誤解。
      據上論述，本件原處分並無違誤，原告之訴應予駁回。
　　理  由
一、按「左列各種所得，免納所得稅：1.現役軍人之薪餉。」、
    「個人之綜合所得總額，以其全年左列各類所得合併計算之
    ：．．．第3類：薪資所得：凡公、教、軍、警、公私事業
    職工薪資及提供勞務者之所得︰1.薪資所得之計算，以在職
    務上或工作上取得之各種薪資收入為所得額。2. 前項薪資
    包括︰薪金、俸給、工資、津貼、歲費、獎金、紅利及各種
    補助費。．．．。」、「納稅義務人應於每年5月1日起至5
    月底止，填具結算申報書，向該管稽徵機關，申報其上一年
    度內構成綜合所得總額．．．之項目及數額，以及有關減免
    、扣除之事實，並應依其全年應納稅額減除．．．及可扣抵
    稅額，計算其應納之結算稅額，於申報前自行繳納。．．．
    」、「納稅義務人已依本法規定辦理結算申報，但對依本法
    規定應申報課稅之所得額有漏報或短報情事者，處以所漏稅
    額2倍以下之罰鍰。」，分別為所得稅法第4條第1項第1款、
    第14條第1項第3類，第71條第1項前段及第110條第1項所明
    定。又「人民違反法律上之義務而應受行政罰之行為，法律
    無特別規定時，雖不以出於故意為必要，仍須以過失為其責
    任條件。但應受行政罰之行為，僅須違反禁止規定或作為義
    務，而不以發生損害或危險為其要件者，推定為有過失，於
    行為人不能舉證證明自己無過失時，即應受處罰。」，司法
    院大法官會議釋字第275號亦著有解釋可資參照。
二、本件原告91年度綜合所得稅結算申報，列報全年綜合所得總
    額303,732元，經被告初查以其列報之國軍北投醫院薪資所
    得3,155,820元非屬軍人薪餉範疇，乃併課其當年度綜合所
    得稅，並課處罰鍰等情，有原告91年度綜合所得稅結算申報
    書及各類所得扣繳暨免扣繳憑單等影本附於原處分卷可稽，
    自堪認為實在。原告對其於系爭91年度確有取自國軍北投醫
    院之所得金額計3,155,820元之事實並不爭執，惟就罰鍰部
    分不服，並主張系爭支領之國軍北投醫院院內醫事人員津貼
    （獎金），依國防部軍醫局醫勤獎金發給要點規定係屬獎金
    性質，乃薪餉之一部，被告未將之列入免稅範圍，認事用法
    顯有違誤等語。第以財政部52年令明示所得稅法第4條第1項
    第1款規定之現役軍人之薪餉免納免納所得稅，係指現役軍
    人依照政府核定待遇標準發給之薪餉而言，至軍方醫院附設
    之民眾診療所對外營業之業務收入及發給院內醫事人員之津
    貼，其性質核非該款規定所稱之現役軍人之薪餉，自不適用
    免稅規定在案。經查原告認系爭所得金額係屬獎金性質，乃
    軍人薪餉之一部，無非以國防部軍醫局醫勤獎金發給要點規
    定為據。然查上開要點僅就醫勤獎金之來源及發給類別、分
    配及上繳原則暨臨床軍醫獎助金之發給、提撥等節為規定，
    並未敘及該等醫勤獎金、獎助金是否屬軍人之薪餉及有無免
    稅規定之適用等節，自難引為何有利之依據。且原告支領同
    一來源所得金額之以往年度（88、89年度）綜合所得稅結算
    申報，亦經其分別列報為薪資所得並繳納稅捐在案，乃原告
    所不爭之事實，原告自難諉為不知系爭所得金額非屬軍人薪
    餉範疇，應予歸併當年度綜合所得總額計算，遑論國軍北投
    醫院各類所得扣繳暨免扣繳憑單業已載明類別及所得額暨扣
    繳額等項，自無所得稅法第4條第1項第1款規定適用之餘地
    ，原告所稱委無可採。第按綜合所得稅制係採結算申報制，
    納稅義務人本負有據實辦理申報所得之義務，原告既已於系
    爭91年度收受上開收入即有該等所得，依法即負有申報義務
    ，所稱系爭所得金額係屬免稅範圍云云乃其個人之認知，仍
    無礙於系爭金額係屬應稅範疇之所得事實，自不能免除其申
    報所得之義務。故被告以原告91年度列報之金額3,155,820
    元固於申報書內註明「所得人為軍人身分，薪資所得免稅」
    字樣，然並未依法據實併計綜合所得總額內計算應納稅額，
    致短漏報所得及稅額，徵之司法院大法官會議釋字第275號
    解釋意旨，難謂無逃漏稅捐之故意或過失，除將上開薪資所
    得金額併計其當年度綜合所得總額予以核定補徵應納稅額外
    ，並就所漏稅額417,930元處以0.2倍之罰鍰計83,500元（計
    至百元止），即非無據。至原告所稱本件本稅部分尚在法定
    救濟程序中，被告率為罰鍰處分即屬不當一節；經查稅捐稽
    徵機關之核稅處分，本稅及罰鍰之處分可同時為之，罰鍰部
    分之處分自無須待本稅部分確定始可開罰，原告所言殊有誤
    解，附此述明。從而本件被告所為處分，揆諸首揭條文規定
    ，並無違誤，訴願決定予以維持，亦無不合，原告徒執前詞
    ，訴請撤銷，為無理由，應予駁回。另本件依卷內資料，事
    證已臻明確，爰不經言詞辯論為之，併此陳明。
據上論結，本件原告之訴為無理由，依行政訴訟法第236條、第
195條第1項後段、第98條第3項前段，判決如主文。
中　　華　　民　　國　　94　　年　  12　　月　 27  　 日
                  第 二 庭  法  官  林育如
上為正本係照原本作成。
本件以訴訟事件所涉及之法律見解具有原則性者為限，始得於本
判決送達後20日內向本院提出上訴狀並表明上訴理由，如已於本
判決宣示後送達前提起上訴者，應於判決送達後20日內補具上訴
理由（均按他造人數附繕本），且經最高行政法院許可後方得上
訴。
中　　華　　民　　國　　94　　年　  12　　月　 27  　 日
　　　　　　　　　　　　　  書記官　林惠堉
